【裁判字號】    97,訴,1412
【裁判日期】    980930
【裁判案由】    給付會款
【裁判全文】
臺灣板橋地方法院民事判決              97年度訴字第1412號
原      告  壬○○
                        樓
訴訟代理人  李進成律師
複代理人    張逸婷律師
被      告  丁○○
                        號
            己○○
                        號
            辛○○
            庚○○
            癸○○
            戊○○
                        號
前列六人共同
訴訟代理人  劉志忠律師
上列當事人間請求給付會款事件，經本院於民國98年9 月16日言
詞辯論終結，判決如下：
    主  文
被告丁○○、己○○應連帶給付原告新臺幣貳拾貳萬貳仟參佰壹
拾貳元，及自民國97年6 月3 日起至清償日止，按年息百分之五
計算之利息。
原告其餘之訴駁回。
訴訟費用由被告丁○○、己○○連帶負擔十分之一，餘由原告負
擔。
本判決第一項得假執行。但被告丁○○、己○○以新臺幣貳拾貳
萬貳仟參佰壹拾貳元為原告供擔保後，得免為假執行。
原告其餘假執行之聲請駁回。
    事實及理由
一、原告主張：被告丁○○於民國94年間，以為子女置產為由，
    發起4 個內標型合會（即民間互助會），原告參與上開互助
    會，期中94年8 月10日（即A 會）、95年6 月15日（即C 會
    ）及95年12月10日（即D 會）起會之合會各參予一個會份，
    另94年12月25日（即B 會）起會之合會則參予2 個會份。97
    年1 月25日訴外人張允得標後，被告丁○○竟以無錢支付會
    款為由宣告倒會，經會員開會核對名單後，才發覺未得標會
    員人數與合會所餘期數不同，之後由被告癸○○主持，被告
    丁○○才承認有偷標會員的會份，至此原告始知名下會份早
    已遭全部盜標。查被告丁○○並不識字，其所有會款之相關
    工作，均由其一家人分擔，其夫即被告己○○、其子即被告
    辛○○、庚○○、戊○○及其女婿癸○○均有負責連絡各會
    員、製作標單、找錢及在其收支帳簿紀錄，或於開標後協助
    被告丁○○到會員家中收取會款，均屬侵權行為共同行為人
    ，為此，依民法第184 條、第185 條規定，聲明請求：1.被
    告應連帶給付原告229 萬6600元，及自起訴狀繕本送達翌日
    起至清償日止，按年息百分之五計算之利息。2.願供擔保請
    准宣告假執行。
二、被告抗辯：
  (一)被告丁○○辯稱：
    被告丁○○並無蓄意詐欺之情，被告丁○○辦理合會已有30
    年，經驗豐富，根本無須其他家人協助，雖曾多次遭會員倒
    會，而為維持信用及合會順利進行，被告丁○○均自行代墊
    死會會款予得標會員，日積月累難以負擔，不得已再陸續召
    集系爭四個合會。期間被告丁○○並曾三度以自己所有板橋
    市○○街331 巷26弄14-2號房地向國泰人壽保險公司抵押貸
    款以支付會款（該房地已應合會會員之要求於97年3 月出售
    以清償合會債務)， 也曾於86年間請被告庚○○將其所有位
    於台北縣土城市○○街房屋向國泰人壽保險公司貸款200 萬
    元，借予被告丁○○支應會款支出，足證被告丁○○並非蓄
    意以召集合會為手段詐騙財物。再由原告起訴狀附表所示，
    被告丁○○於系爭合會（附表所載「冒名」部分，並非事實
    ），多有其他會員得標。且被告丁○○宣布倒會後，即將自
    己所寫之歷次標會及死、活會記錄交予活會會員，並將名下
    房屋提供予債權人處理，益證被告丁○○自始並無詐欺意圖
    。因此，原告所繳納之合會會款，除被告丁○○冒標部分，
    恐有涉及刑事偽造文書之情事外，原告均係依合會關係繳納
    ，被告丁○○並無侵權行為之可言，原告之請求於法尚非允
    當。
  (二)被告己○○辯稱：
    被告己○○雖與丁○○同住，惟合會之召集及事務之處理，
    均係丁○○自行負責。而丁○○召集合會已有30年經驗，並
    不需被告己○○共同處理開標事務。惟因丁○○曾於會員所
    繳會款中發現假鈔，故丁○○乃購置驗鈔機，被告己○○偶
    有協助以驗鈔機驗鈔外，並未與丁○○共同處理開標事宜。
    且原告也缺乏證據證明丁○○有將會款交予己○○花用，難
    憑原告所言即認己○○為共犯。
  (三)被告辛○○辯稱：
    被告辛○○於79年起即擔任計程車駕駛為業，且於74年間以
    當兵前之工作積蓄及貸款購買台北縣板橋市縣○○道221 號
    4 樓房屋居住，並未與父母同住，不可能與丁○○共同處理
    合會事務。
  (四)被告庚○○辯稱：
    被告庚○○於82年間起至96年4 月間止，係於元群貨運有限
    公司擔任司機，常有夜班駕駛之情形，而居住處所即台北縣
    土城市○○街81巷13號3 樓房屋早於83年間購置並遷入居住
    ，未與父母同住，不可能與丁○○共同處理合會事務。之後
    於96年4 月至96年底，則是在「身心靈足體養護館」擔任物
    理治療師，該館於高雄市○○○路160 號1 樓及台北縣板橋
    市○○路○ 段105 號9 樓各設有一營業處所，庚○○以每二
    週為期輪流於高雄及板橋上班，故原告及證人指稱庚○○於
    開標時在場，分攤合會事務等語，均非事實。
  (五)被告癸○○辯稱：
    被告癸○○係丁○○之女婿，現居住之台北縣新莊市○○路
    200 號5 樓房屋係於84年購買，與系爭合會毫無關連。而癸○○於79年間開始，即於圜達實業股份有限公司工作迄今，
    原告及證人所稱癸○○開標時曾在現場分攤工作等詞，均屬
    不實。
  (六)被告戊○○辯稱：
    被告戊○○係丁○○之么子，自92年5 月12日任職於圜達實
    業服份有限公司，擔任生技工程師迄今。而系爭合會係由被
    告丁○○於自94年8 月10日起陸續開始召集，開標日為每月
    10日、15日及25日晚間8 時，被告丁○○係於97年1 月底宣
    布倒會。而被告戊○○於94年1 月至96年12月間，於系爭合
    會開標日經常有加班至晚間8 時，並於96年3 月、6 月及11
    月出國三次，足證被告戊○○雖與被告丁○○同住，曾於系
    爭合會開標時出現於家中，亦屬常情，實難即認與被告丁○○有詐欺或偽造文書之犯意聯絡。
  (七)被告均聲明：1.原告之訴駁回。2.如受不利判決，願供擔保
    請准宣告免為假執行。
三、兩造不爭執之事項（本院卷第50、51頁、第239 頁正反面）
    ：
  (一)原告是主張被告六人有共同冒標合會的行為，依民法第184
    、185 條侵權行為規定請求被告六人共同賠償損害。
  (二)被告己○○與丁○○為夫妻，辛○○、庚○○、戊○○為丁○○之子，癸○○為丁○○之女婿。
  (三)原告確有參加被告丁○○所召集的A 、B 、C 、D 四個合會
    ，其中A 、C 、D 會都只有1 會份，B 會有2 會份。
  (四)原告所參加的A 、B 、C 、D 四個合會，分別於95年6 月25
    日（A） 、95年12月10日（B） 、96年5 月25日（B） 、96
    年5 月15日（C） 、96年10月10日（D） 遭被告丁○○冒標
    。
  (五)原告截至倒會時所繳交之會費，A 會1 會份計61萬9100元，
    B 會2 會份共計105 萬3200元，C 會1 會份計35萬3800元，
    D 會1 會份計27萬500 元，以上共計為229 萬6600元。
  (六)原告於上述A 、B 、C 、D 四個合會，有關冒標之時間、被
    冒標人及金額，如被告辯論意旨狀附表一、二、三、四所載
    （本院卷第234-237頁）。
  (七)被告丁○○倒會後出售房地價款用以抵償合會債權人，原告
    已受償55萬1488元。
四、兩造爭執點（本院卷第51頁）：
  (一)被告己○○、辛○○、庚○○、戊○○及癸○○是否成立共
    同侵權行為？
  (二)原告所受損害金額為多少？
五、就被告己○○、辛○○、庚○○、戊○○及癸○○是否參與
    合會開標等事務，是否與被告丁○○為共同侵權行為人一節
    而言：
  (一)按因故意或過失，不法侵害他人之權利者，負損害賠償責任
    ，數人共同不法侵害他人之權利者，連帶負損害賠償責任；
    造意人及幫助人，視為共同行為人；民法第184 條、第185
    條分別定有明文。而「民事上之共同侵權行為（狹義的共同
    侵權行為，即加害行為）與刑事上之共同正犯，其構成要件
    並不完全相同，共同侵權行為人間不以有意思聯絡為必要，
    數人因過失不法侵害他人之權利，苟各行為人之過失行為，
    均為其所生損害共同原因，即所謂行為關連共同，亦足成立
    共同侵權行為，依民法第185 條第1 項前段之規定，各過失
    行為人對於被害人應負全部損害之連帶賠償責任」（最高法
    院67年台上字第1737號判例參照）。
  (二)就被告己○○部分而言：
    1.查證人甲○○於本院證稱：「我在被告倒會前就已經參加
      了五、六年。這次我也被倒會，共倒了十四個會份，本件
      ＡＢＣＤ四個會我都有參加。因為之前被告丁○○都很有
      信用，付錢也很爽快，我才會參加那麼多會，這四個會開
      標時我幾乎都有到場，因為我把退休金全部投入互助會，
      所以很注意，沒想到被告丁○○以作假方式盜標會款，開
      標時我看到的人都是被告丁○○夫婦，及其子女、媳婦等
      人，都在她家，還有要標會款的會員」、「（你有無看過
      被告己○○做何事情？）收鈔票、驗鈔票，有一些會員在
      開標時，就直接將會款以現金交給被告丁○○夫婦」等語
      （本院卷第52頁）。
    2.又證人乙○○也證稱：「我有參加二會，是ＢＣ二會。我
      以前也有參加，沒有問題」、「開標時，我幾乎都有到場
      ，一個月至少去二次，每次時間約二十至三十分鐘，我在
      現場看過被告己○○做標單，算錢，每次開標都這樣做」
      、「（你看到被告己○○、被告辛○○、被告庚○○、被
      告癸○○、被告廖國良做上述的事情，是在何時？）以前
      就有，在倒會之前，就是去年比較頻繁發生」等語（本院
      卷第55頁）。且證人丙○○也證稱：「我有參加一會，是
      Ｂ會。這二年我去過六次左右，這六次，我有看過被告己○○，他在現場倒茶，做標單，到我家向我收會款」等語
      （本院卷第57頁）。
    3.由上述證人所述內容可知，每次合會開標時，被告己○○
      均在場，且參予製作標單、當場驗鈔或於開標時或開標後
      收取會款等合會相關事務。參以被告丁○○與被告己○○
      為夫妻關係，二人同財共居，衡諸常情，被告己○○對被
      告丁○○之合會狀況，應有一定程度知悉。縱使被告己○○並無與被告丁○○共同偽造文書冒標之犯意聯絡，但其
      既有上述參予合會開標、驗鈔及收款等事項行為，依法即
      應視為共同行為人，自應與被告丁○○負共同侵權行為損
      害賠償責任。
  (三)就被告辛○○部分而言：
    1.被告辛○○抗辯其於79年起即擔任計程車駕駛為業，且於
      74年間即購買板橋市縣○○道221 號4 樓房屋居住，並未
      與父母同住，不可能與被告丁○○共同處理合會事務等語
      ，業據其提出計程車駕駛人執業登記證、台北縣計程車駕
      駛員職業工會會員證及建物謄本可憑（本院卷第21、22、
      72頁）。
    2.再查證人即合會會員甲○○於本院證稱：「我看到他（辛○○）在現場是沒做什麼事情，但是有向其他會員收過會
      錢」、「我是拿會錢過去之後就走了，每次都會停留大概
      半小時，我是沒有看到被告辛○○在現場做什麼事情，我
      有看過他去向別的會員收會錢」等語（本院卷第52、53頁
       ），另證人丙○○也證稱：「被告辛○○我只有看過一
      、二次，在現場有向其他會員收過會錢」（本院卷第57頁
      ），足見被告辛○○僅曾經偶而一、二次在現場幫忙收過
      會錢而已，參以被告辛○○是被告丁○○、己○○之子，
      其在現場受父母指示而收受會錢，應屬事理之常，尚無法
      據此即認定其與被告丁○○有共同侵權行為。
    3.雖然證人乙○○另證稱：「被告辛○○在現場有時算錢，
      有時掀日曆，我去的時候，他幾乎都有做這些事情」一語
      （本院卷第55頁），惟此部份證詞與證人甲○○、丙○○
      證稱內容不符，是否確實，仍非無疑。且證人記憶本會隨
      時間經過之久暫而有模糊，就三名證人而言，證人甲○○
      共參加四個會共14會份，且幾乎每次開標時都會到現場停
      留約半小時，故就見聞開標之次數、時間、內容而言，應
      為三名證人中最多者，自應以其證詞為最可信。從而，證
      人乙○○所稱被告辛○○「有時掀日曆」一語，仍缺乏其
      他證據佐證，自無從據此認定其與被告丁○○有共同侵權
      行為。
  (四)就被告庚○○部份而言
    1.查被告庚○○抗辯其於82年間起至96年4 月間止，係於元
      群貨運有限公司擔任司機，常有夜班駕駛之情形，而居住
      處所即台北縣土城市○○街81巷13號3 樓房屋早於83年間
      購置並遷入居住，未與父母同住，不可能與丁○○共同處
      理合會事務，業經提出元群貨運有限公司扣繳憑單為證（
      本院卷第31-35 頁）。被告庚○○之後於96年4 月至96年
      底，則是在「身心靈足體養護館」擔任物理治療師，該館
      於高雄市○○○路160 號1 樓及台北縣板橋市○○路○ 段
      105 號9 樓各設有一營業處所，庚○○以每二週為期輪流
      於高雄及板橋上班，業據證人莊靜芳於台灣板橋地方法院
      檢察署檢察官調查時證稱屬實，有該署97年度偵字第
      27661 號不起訴處分書附卷可稽（本院卷第105 頁）。
    2.又證人即合會會員甲○○於本院證稱：「被告庚○○應該
      是與被告辛○○處理的事情一樣（即向別的會員收會款）
      」、「（你看到被告庚○○向何人收會款，是向何人收？
      ）我是聽其他人說的」（本院卷第53頁），故此部份證詞
      應屬傳聞證據，即無證據能力可言。又證人丙○○也證稱
      「我沒有見過被告庚○○」一語，故本件並無證據足認被
      告庚○○有參予開標之共同侵權行為。
    3.雖然證人乙○○另證稱：「被告庚○○偶而才去一次，他
      也是在現場幫忙算錢，泡茶」一語，惟如前述，此部份證
      詞與證人甲○○、丙○○證稱內容不符，是否確實，仍非
      無疑。從而，證人乙○○所稱被告辛○○「偶而才去一次
      ，也是在現場幫忙算錢、泡茶」一語，仍缺乏其他證據佐
      證，自無從據此認定其與被告丁○○有共同侵權行為。
  (五)就被告癸○○部份而言
    1.被告癸○○抗辯其係丁○○之女婿，現居住之台北縣新莊
      市○○路200 號5 樓房屋係於84年購買，與系爭合會毫無
      關連，而癸○○於79年間開始，即於圜達實業股份有限公
      司工作迄今，系爭四個合會開標日期分別為每月10、15及
      25日晚間8 時，而癸○○於開標日時有加班超過晚上8 時
      或出差，此有上下班打卡紀錄可參（本院卷第74-89 頁）
      。
    2.再者，被告癸○○抗辯其妻因未外出工作，故自90年起至
      97年之間，受訴外人蔡嘉惠護士之託擔任其二名子女之保
      姆，蔡嘉惠每週一至週五，上午上班前將子女帶至被告癸○○之住處交予被告之妻，至晚間八時左右始帶回子女，
      有時週末蔡嘉惠須輪班時，亦交予被告之妻照顧，而被告
      癸○○如未加班或未出國，下班後即回家休息，蔡嘉惠至
      被告住處帶回子女時均會與被告寒暄等情，業據證人蔡嘉
      慧於台灣板橋地方法院檢察署檢察官調查時證稱：「我的
      小孩白天請癸○○的妻子照顧，晚上7 、8 點後去癸○○
      的住處將小孩帶回家，接小孩時通常會見到癸○○，有時
      沒見到癸○○時，會問他妻子為何癸○○不在家，她通常
      會說出差或加班」等語，此有上開不起訴處分書可稽（本
      院卷第105 頁），足見於互助會開標時間，被告癸○○應
      非經常性出現在被告丁○○住處。
    3.又查，證人即合會會員甲○○於本院證稱：「被告癸○○
      有在現場收過會錢，我看過二、三次，我每個月至少要去
      會首家三次，這五、六年來都是這樣，被告癸○○有無處
      理其他事情我就不清楚」、「（你最後一次看到被告癸○○在現場收會款是何時？）前年五月（即95年5 月）」等
      語（本院卷第53頁）。由此證詞可知，證人甲○○五、六
      年來只見過癸○○二、三次，且依兩造不爭執事項，被告
      丁○○冒標行為係自95年6 月開始，而證人甲○○最後一
      次看到被告癸○○出現在現場則為95年5 月間，更足以證
      明被告癸○○與被告丁○○冒標行為無關。
    4.雖然證人乙○○曾證稱：「被告癸○○也是偶而才去一次
      ，也是在現場算錢，做標單，掀日曆」一語，另證人丙○○也證稱：「被告癸○○我看過二、三次，他在現場招呼
      大家，倒茶，做標單、算錢」一語，惟如前述，此部份證
      詞與證人甲○○證稱內容不符，是否確實，仍非無疑。且
      三名證人中應以證人甲○○證詞為最可信。再參以被告癸○○任職之公司在大陸亦有相關業務，故於94年至96年間
      曾多次至大陸出差，其出入境紀錄如下：(1)94年4 月18日
      出境，94年4 月28日入境。(2)94年12月28日出境，95年1
      月4 日入境。(3)95年7 月17日出境，95年7 月28日入境。
      (4)96年6 月12日出境，96年6 月16日入境。(5)96年10月4
      日出境，96年11月24日入境。(6)96年12月2 日出境，97年
      1 月26日入境（本院卷第90-91 頁）。由出入境紀錄可證
      ，系爭合會開標日期被告癸○○確有多次出國，尤其96年
      10月至97年1 月底 (被告丁○○於97年1 月底宣告倒會)
      前幾乎都不在台灣，豈可能如證人乙○○、丙○○所言於
      開標時在場協助。從而，本件仍缺乏證據證明被告癸○○
      確與被告丁○○有共同冒標之侵權行為。
  (六)就被告戊○○部份而言
    1.被告戊○○抗辯其係丁○○之么子，自92年5 月12日任職
      於圜達實業服份有限公司，擔任生技工程師迄今，有在職
      證明書可憑（本院卷第126 頁）。而系爭合會係由被告丁○○於自94年8 月10日起陸續開始召集，開標日為每月10
      日、15日及25日晚間8 時，被告丁○○係於97年1 月底宣
      布倒會。而被告戊○○於94年1 月至96年12月間，於系爭
      合會開標日經常有加班至晚間8 時，並於96年3 月、6 月
      及11月出國三次，有被告戊○○上、下班打卡紀錄及開標
      日加班、出國明細表護照簽證可稽（本院卷第127-156 頁
      ）。
    2.再查證人即合會會員甲○○於本院證稱：「戊○○有在現
      場幫忙收會錢，我看過二、三次，我聽其他會員說他也有
      幫忙收會錢」等語，由此證詞可知，證人甲○○五、六年
      來只見過戊○○二、三次，且只在現場幫忙收會錢而已，
      故被告戊○○是否與被告丁○○共同為冒標行為，實非無
      疑。
    3.雖然證人乙○○證稱：「還有一位是最小兒子（即戊○○
      ），他在現場做標單，掀日曆、算錢，我每次去幾乎也會
      碰到他」、另證人丙○○也證稱：「最小兒子（戊○○
      ）每次都有看過，他在現場做標單，算錢」一語，惟如前
      述，此部份證詞與證人甲○○證稱內容不符，是否確實，
      仍非無疑。且三名證人中應以證人甲○○證詞為最可信。
      從而，證人乙○○、丙○○所稱被告戊○○每次都在現場
      「做標單、掀日曆」一語，仍缺乏其他證據佐證，自無從
      據此認定其與被告丁○○有共同侵權行為。
  (七)從而，本件被告丁○○就原告所指之侵權行為既不爭執，且
    其偽造文書等刑事案件並經台灣高等法院判決確定，有該院
    98年度上訴字第1258號刑事判決書附卷可稽（本院卷第208
    頁），其侵權行為之事實，應可認定無疑。至於被告辛○○
    、庚○○、戊○○及癸○○等人是否參與合會開標等事務，
    如上所述，仍缺乏證據證明，僅被告己○○經常性參與合會
    開標等相關事務，應認定與被告丁○○為共同侵權行為人。
六、就原告所受損害金額為多少一節而言：
  (一)按各活會會員每月係依得標標金計算應付金額，倘為會員真
    實得標，其所為給付乃係依互助會契約而為，自無權利受損
    可言。故被告丁○○就系爭合會未冒標部份，向原告收取會
    款，即無侵權行為可言，原告自無從就此部分依侵權行為法
    則請求被告丁○○賠償此部份所繳會款（最高法院86年度台
    上字第2974號判決參照）。又被告丁○○冒名標會，實際既
    無會員得標，該得標標金並非真實存在，自無從認其為原告
    所失之利益，原告自不得依侵權行為之法律關係請求被告丁○○賠償該標金部分之損害（最高法院88年台上字第801 號
    、第919 號判決參照）。
  (二)再查，兩造於本院審理時，合意就原告於上述A 、B 、C 、
    D 四個合會，有關冒標之時間、被冒標人及金額，如被告辯
    論意旨狀附表一、二、三、四所載（本院卷第234-237 頁）
    。依此計算，原告因被告丁○○冒標所繳之會款合計為77萬
    3800元。其他部分款項是原告依合會關係而繳納之會款，自
    無從依侵權行為之規定請求被告賠償。
  (三)又原告於本院審理時不爭執就被告丁○○出售房地價款（用
    以抵償合會債權人用）已受分配受償之金額為55萬1488 元
    ，且兩造於本院另案審理時也合意就該房地出售款項是用以
    清償被告丁○○就四個合會冒標的部份（見本院97年度板簡
    字第3431號98年4 月29日言詞辯論筆錄，本院卷第216 頁）
    ，故以原告得請求之金額77萬3800元扣除已受償部分後，未
    受償餘額應為22萬2312元，此即為原告得請求賠償之受損害
    金額。
七、綜上所述，原告依據民法第184 、185 條之規定，請求被告
    丁○○、己○○連帶賠償22萬2312元，及自起訴狀繕本送達
    翌日即97年6 月3 日起至清償日止，按年息百分之五計算之
    利息部分，為有理由，應予准許；逾此部分之請求，為無理
    由，應予駁回。
八、因本案論證已臻明確，兩造其餘主張、陳述及所提之證據暨
    攻擊防禦方法，均與本案判斷結果無影響，毋庸再予一一審
    酌，附此敘明。
九、又經核原告勝訴部分所命給付之金額未逾50萬元，本院爰依
    民事訴訟法第389 條第1 項第5 款之規定依職權宣告假執行
    ，並依被告聲請宣告其得預供相當之擔保金額後免為假執行
    。至其餘假執行之聲請，因該部份之訴業經駁回，其假執行
    之聲請亦失所附麗，應併予駁回。
十、結論：本件原告之訴為一部有理由，一部無理由，依民事訴
    訟法第79條但書、第85第2 項、第389 條第1 項第5 款、第
    392 條第2 項，判決如主文。
中    華    民    國    98    年    9     月    30    日
                  民事第三庭    法  官  劉以全
以上正本係照原本作成
如對本判決上訴，須於判決送達後20日內向本院提出上訴狀
中    華    民    國    98    年    9     月    30    日
                                書記官  劉昌明


司法院資訊處製作；財團法人民間司法改革基金會備份。
